【裁判字號】    90,交上易,343
【裁判日期】    901130
【裁判案由】    過失致死
【裁判全文】
臺灣高等法院刑事判決                            九十年度交上易字第三四三號
    上  訴  人  臺灣板橋地方法院檢察署檢察官
    上  訴  人
    即  被  告  丁○○
    選任辯護人  劉讚雄
右上訴人因過失致死案件，不服臺灣板橋地方法院九十年度交易字第三０五號，中華
民國九十年八月十日第一審判決（起訴案號：臺灣板橋地方法院檢察署八十九年度偵
字第一七八０七號）提起上訴，本院判決如左：
    主  文
上訴駁回。
    事  實
一、丁○○於民國八十九年七月二十四日下午，駕駛車牌五Ａ－五六五八號自用小客
    車附載友人丙○○，沿臺北縣三重市○○路往臺北市方向行駛，同日下午六時四
    十五分許，途經重陽橋上坡路段，本應注意汽車駕駛人於駕駛時，須注意車前狀
    況，隨時採取必要安全應變措施，以防免危險之發生，而依當時之天候、視線、
    路況，又無不能注意之情事，竟率爾於行駛中低頭找尋其置於車內之行動電話，
    疏未注意其行走之內測車道正有林朝輝駕駛車牌ＦＳ－五五一七號自用小貨車載
    貨同向在前行駛，而自後逐漸逼近；丙○○本正觀看右側窗外，突自眼角餘光發
    現丁○○小客車行將追撞林朝輝之自用小貨車，乃急呼丁○○注意前方，丁○○
    驚覺抬頭時，已不及煞停，即向右急轉方向盤偏右閃避，其自用小客車因而失去
    平衡，險些撞及護欄，丁○○見狀迅將方向盤向左回轉，林朝輝見丁○○之自小
    客車先自其右後方超前，再左偏迫近其小貨車，乃急踩煞車同時猛然向左大角度
    緊急偏閃，駛入對向內側車道後，因煞車及急轉失去平衡，右傾倒地，橫置於對
    向內側車道上；丁○○小客車則因先向右急轉，再向左轉回而失控，其車身左側
    先擦撞林朝輝已倒地之自用小貨車前車頂之橫樑，繼闖越對向車道後撞停於對向
    之快、慢車道分隔島上；時適有甲○○（業由檢察官為不起訴處分後經再議駁回
    確定）駕駛車牌ＤＳ－四六九七號自小客車，沿該路段對向內側車道行經該處，
    乍見丁○○駕車橫越其車道，甫煞車閃避，即又見林朝輝自用小貨車橫倒其車前
    ，斯時其已煞車不及而迎面撞上林朝輝自用小貨車車頂，致林朝輝自用小貨車車
    頂嚴重扭曲變形，車身後半段則以逆時針方向旋轉，撞停於甲○○之自用小客車
    左側，坐於自用小貨車內駕駛座上之林朝輝，則因車頂承受甲○○所駕自用小客
    車之猛烈撞擊，而右顳枕骨一乘零點五公分之深裂傷、左腰擦傷、右膝部與右小
    腿前部多處擦傷、左肋骨多支骨折、胸腹挫傷，並因胸部鈍傷導致胸腔內出血，
    不及送醫即不幸身亡。
二、案經林朝輝配偶戊○○訴由臺北縣警察局三重分局報請臺灣板橋地方法院檢察署
    檢察官偵查起訴。
    理  由
一、訊據上訴人即被告丁○○矢口否認有何過失致人於死之犯行，辯稱：被害人林朝
    輝駕駛之自用小貨車原即因其他車禍先翻倒於其行駛之車道內，非遭被告小客車
    撞及而翻覆，嗣其為閃避被害人小貨車，先右轉方向盤再向左回轉，因而輕微擦
    撞已倒地之被害人小貨車車頂，且被害人並非因此死亡，故其駕駛行為非致被害
    人死亡之原因云云。惟：
    (一)查被告於警訊、偵查、原審均坦承案發當天，其駕駛車牌五Ａ－五六五八號自
      小客車在重陽橋上，由蘆洲市往臺北市方向行駛內側車道，時其正低頭找尋行
      動電話，乘客丙○○提醒其前車，其抬頭時發現前方有一車子距離很近，即將
      方向盤急往右轉，因汽車失控，險些撞及護欄，乃再向左偏閃，因而駛入對向
      車道，撞上對向車道之汽、機車分隔島，事後發現其汽車左側前、後車門中間
      有藍色車漆刮痕，外側踏板亦有凹陷並留有藍色車漆，應曾撞及該前方汽車等
      語（見偵查卷第四頁正、背面、第六頁正、背面相驗卷第一九頁正、背面、第
      二二頁正面、原審卷第二六、二七頁），顯知被告於前揭時地駕車因貿然低頭
      尋物，疏未注意車前狀況，自後方逼近同向前方之被害人小自貨車，於行將撞
      及之際，始經友人提醒而偏右急閃自被害人小貨車右後方超前，復因險撞及右
      側護欄，乃又向左偏閃，其小客車終因先向右急轉繼又乍然向左回轉而失控，
      先擦撞被害人小客車，再撞停於對向車道之快、慢車道分隔島上，是被告小客
      車為上開閃避行為當時，被害人之小貨車係於被告車道內之被告車前無疑。
    (二)次查證人甲○○證稱當晚六時四十五分許，其駕駛車牌ＤＳ－四六九七號自小
      客車沿重陽橋由臺北市往蘆洲方向行駛內側車道，行經轉彎處於下坡時，見一
      汽車自對向車道橫越其車前，撞停於其右側汽機車分隔島上，其迅即剎停，並
      未與該車擦撞，繼緊隨在後另一小自貨車橫倒在其車道上，車頂朝其方向，伊
      煞避不及碰撞該小貨車車頂，小自貨車經撞擊後再度旋轉滑至其汽車左前方，
      上開自其面前橫越而過之汽車即係被告小客車，撞停於分隔島後，與被害人汽
      車有相當距離，二車未再碰撞等語（見偵查卷第三頁背面、第七頁背面、第十
      頁正、背面、相驗卷第二一頁正、背面、原審卷第五八頁、本院卷第七四、七
      五頁）；觀諸本案事故後，甲○○駕駛之自用小客車前保險桿斷裂，而被害人
      自用小貨車車頂則嚴重凹陷、破損，且被害人自用小貨車車頂嚴重凹陷處，與
      甲○○自用小客車車頭之嚴重凹損處高度大致相符，有受損之甲○○小客車與
      被害人自小貨車照片可按（見相驗卷第十三、十四頁編號九至十四號照片、偵
      查卷第二二、三０頁），又被害人藍色小貨車車身右側嚴重磨損，左側則未發
      現有磨損跡象，並經檢察官勘驗無訛，有勘驗筆錄可稽（見相驗卷第二五之一
      頁正、背面），足見被害人小貨車係右傾翻覆致車頂朝甲○○方向，是甲○○
      之證言核與被告上開供述、車損照片及檢察官勘驗結果相符，自堪採信；則甲○○既於其本人之車道內撞及被害人自小貨車車頂，斯時被害人小貨車顯已離
      開其原所在之與被告相同之車道，而右傾翻覆橫倒於對向之甲○○車道上。
    (三)再查被害人自用小貨車上所載貨物，大部分散落於對向甲○○行駛之車道上，
      並非於被告、被害人行駛之車道上，有車禍現場照片可按（見相驗卷第一二頁
      編號六、七照片），已徵被害人小貨車係進入對向車道上始翻覆倒地；再者，
      本案被害人之汽車為小貨車，案發當天並載有貨物，其總重達一．七五公噸，
      有該車照片一紙可憑（見偵查卷第十七頁），然被告之自用小客車於肇事後左
      側車身僅有輕微刮傷、凹陷，有被告汽車照片為證（見相驗卷第十、十一頁編
      號二至五照片、偵查卷第二五、二六頁），苟如被告所辯被害人之小貨車於本
      案事故前即傾覆於被告車道上，被告偏右閃避不及，致於偏左轉回時先撞及已
      倒地之被害人小貨車，小貨車受撞始滑入對向車道遭甲○○撞及，則被告小客
      車將一已倒地並重達一公噸餘之貨車，衝撞推入對向車道，其衝撞力之大，不
      言可喻，被告之小客車豈有僅左側車身輕微擦損、凹陷之可能？益徵被告於其
      車道逼近其前方之被害人小貨車時，小貨車係於其車道中正常行駛，並未翻覆
      倒地；證人丙○○雖於警訊、偵查中均稱其因見及前方發生車禍，乃急呼丁○○注意云云，於原審並進一步陳明當時其因正沈思故未仔細注意車前狀況，突
      然看到有車子倒在路中間，距其約三、四公尺，其確定當時該車已倒地云云（
      原審卷第三五頁），惟其所述被害人小貨車「倒在路中間」一節，核與前述被
      害人附載之貨物均大抵散落於對向車道之事實，已顯不相符；且經原審質以其
      如何判斷該小貨車已倒地，是否見及該事故車輛之車頂著地抑或車輪朝上等語
      ，丙○○竟供稱其未仔細看清，其係以眼角餘光所見，判斷該車已倒地，至於
      記憶中之畫面已甚模糊云云（見原審卷第三六頁），則丙○○對其究係見及被
      害人小貨車車頂著地抑或車輪朝上，均無法記憶，則其憑何判斷被害人汽車已
      倒地，殊值啟人疑竇。尤以依被告所供於駕車正面閃避被害人車輛過程中，尚
      且不能記憶林朝輝之車輛是否已翻覆，而證人丙○○係坐於駕駛座旁之位置上
      ，僅憑眼睛餘光發現前方有車輛，既不能描述該車有無車頭著地或車輪朝上等
      翻覆之情形，僅憑模糊印象，竟能判斷係車禍且小貨車已倒地，實違常情，顯
      見丙○○歷次證述，並非忠於其所見情形為具體描述，而係就所見之模糊印象
      ，在無其他依據之下所為迴護被告之判斷，自不足採。至被告之辯護人辯稱被
      害人之小客車因他故翻覆倒地之位置原即於其本車道內側及對向車道內側云云
      （見本院卷第一三九頁），惟被告於警訊中供稱「行駛中其低頭看行動電話，
      丙○○大叫快撞到了，我抬頭一看前面一部小貨車在前面快撞到．．．」等語
      （見相驗卷第十九頁正面），並未言及該小貨車已倒地，且其於警員詢問「你
      看見車子擋到你車道時，有無發現前方有車禍？」時，供稱「當時我只知要閃
      車，我不知道有車禍」等語（見相驗卷第七頁正面），然被害人小貨車究於行
      進中或已翻覆倒地，二者截然不同，縱觀察之時間甚為短暫，衡情亦無混淆之
      可能，苟被告當時所見在其前方之被害人小貨車已翻覆，被告於警訊中被詢及
      被害人擋住其車道時有無車禍一節，其縱未能確知被害人發生事故之始末，亦
      絕無徒稱其祇知閃避前車，「不知有車禍」等語；又被害人之小貨車於倒地前
      ，曾在路面上留下一點九公尺及三點五公尺之向左彎曲煞車痕各一道，有道路
      交通事故調查表上之現場圖及現場照片為憑（見相驗卷十二、十三頁編號八、
      十一之照片、第一八頁正、背面），而各該煞車痕之終點已臨其本車道與對向
      車道之中心線，是被害人小貨車車身應係於進入對向車道後，始向右傾覆，其
      倒地之位置縱有壓及雙黃線，亦幾已不可能佔用其本車道，何來發生被告需大
      幅度向右偏閃，致險些失控並撞及護欄，而再度向左偏回之情形，被告所辯被
      害人小貨車係因其他事故先行翻覆於其車道內側及對向車道內側，其閃避不及
      始與之碰撞云云（見本院卷第一三九頁），顯不足採。
    (四)另查被害人小貨車倒地前，所留之煞車痕為一點九公尺及三點五公尺之向左彎
      曲線各一道，已如前述，顯見其為閃避被告小客車，緊急煞車同時向左急轉，
      終因車身重心不穩翻覆，是以煞車痕呈現左彎，且長度最長僅有三點五公尺，
      顯示出其於向左急轉並煞車後立即向右翻覆，致為對向駛來之甲○○車輛正面
      衝撞其車頂；又被害人車輛右側車身亦在地面上留下弧狀刮地痕，及推撞回原
      車道之斜線刮地痕，有現場照片二紙可稽（見相驗卷第十二頁編號六、第十四
      頁編號十二照片），勘認被害人小貨車車頂受撞後，其車身一方面以逆時針方
      向旋轉至甲○○車輛左側，一方面為甲○○之車身推回原車道上，是本案事故
      之發生，顯係因被告於駕車行進中低頭尋物，疏未注意車前狀況，致於行將擦
      撞被害人之車輛時，始經提醒而先偏右急閃，再為避免失控撞及右側護欄，而
      再向左偏回，致被害人為採取必要之閃避措施，急踩煞車同時向左大角度緊急
      偏閃，因而駛入對向內側車道並失控右傾翻覆於對向車道上，始遭該對向車道
      上之來車擦撞車頂甚明。雖被告之小客車，其左側前後門間腳踏板處，有一凹
      陷處，並有藍色車漆，有該車照片足稽（見相驗卷第一０、一一頁編號三、四
      、五照片、偵查卷第二六頁），而該凹陷處距地面僅十七公分，另被害人小貨
      車藍色車體最低處高四十公分，駕駛座上橫樑自右向左推算十七公分處確有凹
      陷、脫漆情形，亦經檢察官勘驗屬實，有勘驗筆錄可憑（見相驗卷第二五之一
      頁正、背面），是被告辯稱其小客車踏板凹陷處之藍漆即係與被害人小貨車
      擦撞造成，然被害人小貨車最低處高四十公分，而被告小客車之腳踏板凹陷處
      則僅十七公分高，被害人小貨車苟非翻覆，當不致撞及高僅十七公分之被告小
      客車腳踏板凹陷處，是被告係於小客車翻覆後始與被害人小貨車擦撞等語，固
      可採信；惟被害人小貨車既係因為閃避被告始採取緊急煞停及向左大角度急轉
      ，致侵入對向車道並向右傾覆而遭甲○○小客車撞及車頂，被害人因此傷重身
      亡，是縱於被害人小貨車傾覆後，被告始於因失控而橫越對向車道途中，擦撞
      已倒地之被害人小客車，甚而縱其始終未曾擦撞及被害人小客車，亦無解於被
      告就本案車禍之釀成所應負之過失責任。
    (五)按汽車行駛時駕駛人應注意車前狀況，並隨時採取必要之安全措施，道路交通
      安全規則第九十三條第一項前段定有明文，並為一般駕駛人所明知。被告駕駛
      自用小客車，行經上開肇事地時，本應注意恪遵該規定，而依當時之天候、路
      況、視線，亦無不能注意之情事，被告竟貿然低頭尋物，疏未注意車前狀況，
      致生本案車禍，其過失之咎，委無可辭。本案經先後送請臺灣省臺北縣區車輛
      行車事故鑑定委員會鑑定及臺灣省車輛行車事故覆議鑑定委員會覆議結果，亦
      均同認被告就車禍之發生，確有過失，有臺灣省臺北縣區車輛行車事故鑑定委
      員會北鑑字第八九八六五號鑑定意見書、臺灣省車輛行車事故覆議鑑定委員會
      府覆議字第八九二三八三號覆議意見書可參（見偵查卷第五二頁正、背面、相
      驗卷第三七頁）。而被害人因被告過失駕駛之行為，致其在採取必要閃避動作
      中，車輛失控、翻覆，繼為甲○○所駕車輛撞及其小貨車車頂，坐於自用小貨
      車駕駛座上之被害人，因車頂承受猛烈撞擊而右顳枕骨一乘以零點五公分深裂
      傷、左腰擦傷、右膝部與右小腿前部多處擦傷及左肋骨多支骨折、胸腹挫傷，
      其胸部鈍傷並導致胸腔內出血，未及送醫即傷重身亡，有新光吳火獅紀念醫院
      出具之乙種診斷證明書一紙可稽（見偵查卷第十四頁），並經臺灣板橋地方法
      院檢察署檢察官率同法醫師相驗明確，製有勘驗筆錄、驗斷書、相驗屍體證明
      書等為據（見相驗卷第二０、二四、二七至二九頁）；是其死亡結果顯與被告
      之過失行為間，有相當因果關係。
    (六)末查告訴人代理人雖以被告於前開時地駕車，自被害人右後方加速超越被害人
      之小貨車，未保持所需之安全距離，即貿然向左切入被害人行駛之車道，擦撞
      被害人之小貨車，被害人為求閃避，乃急踩煞車並向左急轉，致重心不穩而傾
      倒並翻轉一圈，並非直接向右傾覆，被告危險超車之舉，主觀上應有殺人之未
      必故意云云。然被害人所駕小貨車向右傾倒應係其猛然左轉時，受車輛向前之
      慣性所生之離心力牽引所致；且被害人小貨車車體上之輕鋼架於車禍後並未扭
      曲變形，有該車照片為證（見相驗卷第一二頁編號六照片），由此觀之，告訴
      人代理人所指該小貨車遭被告駕車擦撞後先向左傾並翻滾一圈始成向右傾覆之
      狀態云云，即與事實不符，誠無可採。再按刑法上有預見之過失與未必故意之
      區別，在於結果之發生，主觀上是否違背行為人之本意，苟行為人雖非有意使
      結果發生，惟其結果之發生並不違背行為人之本意，則屬未必故意；如行為人
      無意使結果發生，且確信其不發生，其事先雖預見其可能發生，亦僅屬過失；
      本案被告駕車過失肇事固屬不該，惟其與被害人素不相識，亦無仇隙，本無加
      害之動機，姑不論被告係因行將追撞被害人，始自被害人右後方偏右閃避，已
      如前述，縱如告訴人代理人所言被告係為超車而與被害人爭道，客觀上亦難遽
      認必因之萌生殺人之犯意，且被告既駕駛車輛，苟發生碰撞，自身亦難免傷亡
      ，尤難認其甘冒己身車毀人亡之危險而加害於被害人。此外，本院復查無其他
      積極事證足認被告有殺害被害人之未必故意，自難因其駕車肇事，遽課予殺人
      罪責甚明。另告訴人戊○○於偵查及原審屢指甲○○亦應就本案車禍負過失責
      任云云，惟查甲○○未據公訴人起訴，非本案被告，非本院所得併予審究，併
      此明。
    綜上，被告過失致人於死之犯行，洵堪認定。
二、核被告所為，係犯刑法第二百七十六條第一項之過失致人於死罪。原審認被告所
    犯，罪證明確，援引刑法第二條第一項前段、第二百七十六條第一項、第四十一
    條第一項前段，罰金罰鍰提高標準條例第一條前段、第二條，審酌被告並無前科
    ，有臺灣高等法院檢察署刑案紀錄簡覆表在卷足憑，本案因一時疏失致罹刑典，
    惟其於行車中低頭尋物，置道路安全於不顧，漠視他人生命、身體安全，且犯後
    復否認犯行，迄未賠償被害人家屬及被告犯罪之手段、所生危害等一切情狀，量
    處有期徒刑六月；並說明被告行為後，刑法第四十一條業於九十年一月十日修正
    公布，自同年月十二日起生效，修正後刑法第四十一條第一項條文為「犯最重本
    刑為五年以下有期徒刑以下之刑之罪，而受六個月以下有期徒刑或拘役之宣告，
    因身體、教育、職業、家庭之關係或其他正當事由，執行顯有困難者，得以一元
    以上三元以下折算一日，易科罰金。但確因不執行所宣告之刑，難收矯正之效，
    或難以維持法秩序者，不在此限。」，與修正前刑法第四十一條相較，修正前之
    條文並未較有利於被告，因併依修正後刑法第四十一條第一項前段規定，諭知易
    科罰金之折算標準，認事用法並無不合，量刑亦尚妥適。被告上訴空言否認犯行
    ，並無足取；檢察官上訴意旨雖以被告犯後未坦承犯行，且迄未與告訴人等達成
    和解，指摘原審量刑過於輕縱云云，惟本案被告之所以迄未與告訴人和解，係因
    其希望告訴人所要求賠償之金額二百七十萬應包含被告已給付予告訴人之保險給
    付一百二十萬元等情，業據被告陳明，告訴人乙○○亦當庭表示將就此與家人商
    議，雖其後雙方仍尚未達成和解，惟可知被告係因與告訴人之賠償金額未能獲致
    一致之共識所致，被告尚非毫無和解之意，檢察官執以請求改判重刑，洵非妥適
    ，亦無可採，均應駁回。
據上論斷，應依刑事訴訟法第三百六十八條，判決如主文。
本案經檢察官張文政到庭執行職務。
中    華    民    國      九十      年      十一      月      三十      日
                              臺灣高等法院刑事第十六庭
                                  審判長法  官  許  增  男
                                        法  官  黃  鴻  昌
                                        法  官  蔡  彩  貞
右正本證明與原本無異。
不得上訴。
                                        書記官  張  淑  芬
中      華      民      國     九十     年     十二     月      四      日
附錄本案論罪科刑法條：
刑法第二百七十六條第一項：
因過失致人於死者，處二年以下有期徒刑、拘役或二千元以下罰金。


司法院資訊處製作；財團法人民間司法改革基金會備份。
